【裁判字號】    99,再易,1
【裁判日期】    991130
【裁判案由】    再審之訴
【裁判全文】
臺灣臺北地方法院民事判決               99年度再易字第1號
再審原告      簡伊佐
訴訟代理人    倪鴻溟
再審被告      李崗
              陳煥華
上開二人共同
送達代收人    楊金順律師
上列當事人間請求回復原狀等事件，再審原告對於中華民國98年
8月13日本院98年度簡上字第121號第二審判決提起再審之訴，本
院判決如下：
    主  文
再審之訴駁回。
再審訴訟費用新臺幣壹仟伍佰元由再審原告負擔。
    理  由
一、按再審之訴，應於30日之不變期間內提起。此項期間，自判
    決確定時起算，判決於送達前確定者，自送達時起算，民事
    訴訟法第500條第1項、第 2項前段定有明文。經查，本院98
    年度簡上字第121號民事判決（下稱原確定判決）於民國 98
    年8月26日合法送達再審原告，是再審原告於98年9月23日就
    原確定判決提起本件再審，依前開說明，尚於提起再審之不
    變期間內，有送達證書、本院收狀戳在卷可稽。依上開規定
    ，再審原告對原確定判決提起本件再審之訴，洵屬合法，合
    先敘明。
二、本件再審意旨略以：再審被告於未事先檢討結構安全及未申
    請住宅變更為辦公室使用之審查許可，亦未取得現況鑑定書
    之情況下，即將其所有門牌號碼為臺北市○○○路○段210巷
    8弄6號 6樓房屋（下稱系爭房屋）之S3樓板部分進行施工改
    成辦公廁所。再審原告已於98年1月16日、98年6月11日、98
    年7月17日及98年7月27日之上訴補充理由狀提出證據、系爭
    房屋之現況調查照片及其郵務收件使用名稱，應可確認系爭
    房屋已改為辦公室使用，其樓板活載重則應以300Kg/㎡計算
    ，與住宅之原活載重200Kg/㎡，每平方公尺已增加 100公斤
    ，應已影響結構安全，原確定判決對再審原告提出之證物漏
    未斟酌，再審原告得依民事訴訟法第 497條之規定聲請再審
    。另系爭房屋因室內裝修所增加實際淨載重為670kg/㎡，超
    出依強度設計法所設計靜載重1.4倍即560Kg /㎡之範圍，已
    違反建築技術規則，再審被告變更系爭房屋之使用方式已違
    反建築法第8條、第28條第1款、第77條之2第1項第1款、第
    77 條之2第1項第3款、第95條之1第1項及臺北市建築施工損
    鄰事件爭議處理規則第3條第1項之規定。又再審原告之房屋
    即系爭房屋所在之公寓（下稱系爭公寓）之五樓頂板之裂紋
    、前陽台接室內處及背面角隅滲漏與正面磁磚因施工震動脫
    落，雖再審被告未於施工前辦理現況鑑定，而致無資料可供
    比對，惟因再審被告本已有義務於施工前辦理現況鑑定而未
    辦理，其應已違反保護他人之法律，依民法第184條第2項之
    規定即應推定有過失，且再審被告係於96年12月24日買受系
    爭房屋，於其購買前之照片顯示，前陽台內側窗台牆面磁磚
    玻璃尚未脫落，再審被告購買後，依再審原告提出分別於97
    年7月23日及97年7月24日所拍攝之照片則顯示，前陽台內側
    窗台牆面磁磚玻璃已脫落，此亦可推定系爭公寓之五樓頂板
    之裂縫及陽台磁磚之脫落為再審被告裝修房屋所致，原確定
    判決卻認為再審被告將系爭房屋增建浴廁並改為辦公室使用
    ，並無違反相關建築法規，乃行政手續是否完備及可否免遭
    建築管理機關取締之問題，而認定再審原告未能提出證據證
    明再審被告所為之裝修有危害公寓建築結構安全等，實違反
    民法第184條第2項之規定，亦違背舉證責任之法則，故原確
    定判決自有適用法規顯有錯誤之違法。又原審就系爭房屋屬
    六層雙併集合住宅，於64年取得建照，其耐震力為現在規範
    之53%，再審被告再增加重量，靜載重共超重2.93公噸，增
    加至4.54公噸，已影響該供公眾使用建築物的結構安全，原
    審對再審原告重測樓板厚度、現場就系爭房屋隔間材料、樓
    板墊高層之材料為鑽心抽樣量測單位體積之請求卻未為指示
    ，亦有判決不適用法規之情形。原判決又未斟酌再審原告於
    98 年1月16日、98年6月11日、98年7月17日及98年7月27日
    於上訴補充理由狀所提出之證據、系爭房屋之現況調查照片
    及其郵務收件使用名稱，以作為認定系爭房屋已改為辦公室
    之證據，及再審原告之房屋樓頂板係因系爭房屋之裝修而產
    生裂紋且繼續擴大，實有發現未經斟酌之證物得提起再審之
    理由。再者，原審法院98年7月30日之辯論庭，再審被告已
    承認有二電影公司設於系爭房屋，員工共五人，惟筆錄僅記
    載「我們兩家電影公司總共只有五個人，系爭房屋是我與被
    上訴人自己的住處」，並未記載設有二電影公司及員工人數
    等情，原判決筆錄之記載有民事訴訟法第496條第1項第10款
    規定之情形，是依民事訴訟法第496條第1項第1款、第10款
    及第13款之規定提起本件再審訴訟。並聲明：(一)廢棄本院98
    年度簡上字第121號民事判決。(二)再審被告應將臺北市○○
    ○路○段210巷8弄6號6樓原為居室改裝為廁所部分回復原狀
    。(三)再審被告應連帶支付回復原狀費用新台幣68,946元，並
    給付再審原告新台幣29,850元之損害賠償費用及新台幣
    5,000元之修繕費。
三、按再審之訴顯無再審理由者，得不經言詞辯論，以判決駁回
    之，民事訴訟法第502條第2項定有明文。而所謂「顯無再審
    理由」，係指針對再審原告所主張之再審原因，無須另經調
    查辯論，即可判定其不足以動搖原確定判決所為判斷結果而
    言。次按適用法規顯有錯誤者，得以再審之訴對於確定終局
    判決聲明不服，民事訴訟法第496條第1項第1款亦有明文。
    而所謂「適用法規顯有錯誤」者，係指確定裁判所適用之法
    規顯然不合於法律規定，或與司法院現尚有效及大法官會議
    之解釋，或最高法院尚有效之判例顯然違反者，或消極的不
    適用法規，顯然影響判決者而言，不包括認定事實錯誤、漏
    未審酌證據、取捨證據失當及裁判不備理由之情形在內，司
    法院大法官釋字第177號解釋、最高法院60年台再字第170號
    判例、63年台上字第880號判例、69年台再字第131號判決、
    80年台上字第1326號判決可資參照。
四、首按，本件再審原告已有具體指摘原確定判決適用民法第
    184條第2項規定有錯誤（即所指被上訴人有違反建築法第8
    條、第28條第1款、第77條之2第1項第1款及第77條之2第1項
    第3款、第95條之1第1項、臺北市建築施工損鄰事件爭議處
    理規則第3條第1項等關於保護他人法律部分之認定），就舉
    證責任法則之適用亦有錯誤等內容，與其另指摘原確定判決
    有民事訴訟法第496條第10款為判決基礎之證言、鑑定或有
    關事項為虛偽陳述、第13款發現未經斟酌之證物等事由，形
    式上均堪認已有具體說明適用法規顯有錯誤之內容及其他再
    審事由，其再審即屬合法，至於其所指內容是否足認原確定
    判決有違反該規定之情形，則屬再審有無理由之問題，合先
    敘明。而查：
（一）本件再審原告主張原確定判決就民法第184條第2項關於違
      反保護他人之法律，致生損害於他人者，負賠償責任規定
      之適用有錯誤一節，無非以再審被告變更其所有之系爭房
      屋為辦公室使用，有增加系爭房屋之實際載重等行為，已
      違反建築法第8條、第28條第1款、第77條之2第1項第1款
      及第77條之2第1項第3款、第95條之1第1項、臺北市建築
      施工損鄰事件爭議處理規則第3條第1項等相關建築技術規
      則等規定，因各該均屬保護他人之法律，即應推定再審被
      告有過失云云，惟再審原告所指前開法令中，涉及建築物
      改建、修建應請領建築執照，或辦理室內裝修應申請審查
      許可等相關規定，僅屬實施各該行為時應申辦如何行政手
      續之規範，尚難認屬保護他人之法律，原確定判決書已有
      載明斯旨（參見判決書第6頁第6行以下），再審原告就此
      實屬重複爭執，關於臺北市建築施工損鄰事件爭議處理規
      則第3條規定部分，姑不論再審被告所實施者並非該規定
      所規範之建造行為，本無該規定之適用，且觀諸該規定第
      3條第2項亦僅說明未依第1項規定辦理鑑定而生爭議時，
      即不適用該規則之意旨，此亦係為利用行政介入爭議處理
      機制時所設之行政手續規定，原確定判決就此所為上開判
      斷及說明，並無錯誤，亦即前開規定均非屬保護他人之法
      律，至於再審原告所指前開其餘規定，則係關於室內裝修
      等不得妨害或破壞建物主要構造，否則得裁處如何行政罰
      等規定，而關於再審被告之室內裝修行為有無妨害主要構
      造一事，業經原確定判決就兩造所提出相關證據包括鑑定
      報告等事項，本於其調查證據認定事實之職權行使範圍，
      判斷再審被告之裝修行為尚無此情，並已在判決書詳予說
      明理由，再審原告此部分主張，實乃就原事實審法院之事
      實認定等再為爭執，非屬原確定判決有適用法規顯有錯誤
      之問題，再審原告指摘原確定判決就民法第184條第2項之
      適用顯有錯誤，並非實在。又再審原告所指摘原確定判決
      就舉證責任法則之適用亦顯有錯誤者，觀諸其所指情形仍
      均係就原確定判決之事實認定不服之指摘，難謂原確定判
      決就此有何適用法規顯有錯誤之情形。
（二）次按，對於簡易訴訟程序之第二審確定終局裁判，如就足
      影響於裁判之重要證物，漏未斟酌者，得提起再審之訴民
      事訴訟法第436條之7固有明文，而所謂「就足以影響於判
      決之重要證物漏未斟酌」，係指前訴訟程序第二審言詞辯
      論終結前，已經存在並已為聲明之證物，原確定判決未調
      查，且未於判決理由中說明其無調查、斟酌之必要，或雖
      經調查而未於判決中斟酌，且須足以影響裁判結果而言。
      申言之，該項證物若縱經斟酌亦不足影響原判決之內容，
      或原判決曾於理由中說明其為不必要之證據者，即不得作
      為再審理由。本件再審原告主張原確定判決漏未斟酌其於
      98年1月16日、98年6月11日、98年7月17日及98年7月27
      日之上訴補充理由所提出系爭房屋經再審被告改建為辦公
      處所之照片及證物，致系爭房屋活載重之計算方式有異，
      並有足以影響原確定判決等情，惟原確定判決已有說明係
      參照系爭鑑定書之說明，認定樓板應採何種最小活載重之
      設計，應依據其現在使用執照用途種類決定，而系爭房屋
      之S3樓板雖有經改裝成辦公使用廁所存在等狀況，因再審
      被告否認有將系爭房屋以辦公室方式加以使用，依再審原
      告所提資料，復難認足以證明再審被告實際上有將系爭房
      屋當成人來人往之辦公場所使用等，因而認難以推論系爭
      房屋於裝修後之活載重標準應依辦公室標準計算等，關於
      再審原告所指摘未經斟酌之證據，原確定判決實已有斟酌
      後為前開認定，並有於判決書第7頁事實上及理由第7點敘
      明兩造其餘所提之證據，經本院審究後，認無礙勝負之判
      斷，爰不一一論列，原確定判決未於判決理由就無礙其認
      定之所有證物細項逐一說明證明力，實與原確定有就足以
      影響於判決重要證物漏未斟酌之再審事由無涉，遑論縱有
      審酌再審原告所述之前開證物，亦不足以影響原確定判決
      結果，是再審原告主張原確定判決有民事訴訟法第436條
      之7規定之再審事由存在，仍非實在。
（三）再按，證人、鑑定人、通譯、當事人或法定代理人經具結
      後，就為判決基礎之證言或有關事項為虛偽陳述者，得以
      再審之訴對於確定終局判決聲明不服。但以宣告有罪之判
      決或處罰鍰之裁定已確定，或因證據不足以外之理由，而
      不能為有罪之確定判決或罰鍰之確定裁定者為限，民事訴
      訟法第496條第1項第10款、同條第2項分別定有明文。查
      本件再審原告主張原確定判決筆錄未記載再審被告有承認
      系爭房屋設有二電影公司及員工人數，有違前開規定部分
      ，再審原告所主張前開情形縱屬實，仍與該款所規定當事
      人經具結後為虛偽陳述之情形不同，更無民事訴訟法第
      496條第2項所規定再審被告須因此經宣告有罪之判決或處
      罰鍰裁定確定等情形，再審原告執此謂有民事訴訟法第49
      6條第1項第10款得提起再審之事由存在，亦屬無據。
五、從而，原確定判決並無民事訴訟法第436條之7、第496條第1
    項第1款、第10款及第13款之等再審事由存在，再審原告執
    上開理由提起本件再審之訴，指摘原確定判決不當並求予廢
    棄改判，均顯無理由，應予駁回。
六、依民事訴訟法第502條第2項、第95條、第78條，判決如主文
    。
中    華    民    國    99    年    11    月    30    日
                  民事第六庭  審判長法  官  陶亞琴
                                    法  官  賴錦華
                                    法  官  林麗真
以上正本係照原本作成。
本判決不得上訴。
中    華    民    國    99    年    11    月    30    日
                                    書記官  黃靖雅

司法院資訊處製作；財團法人民間司法改革基金會備份。
